臺灣高等法院刑事裁定　　　　　　　　100年度毒抗字第293號
抗　告　人
即　被　告　黃錫木
上列抗告人即被告因毒品危害防制條例案件，不服臺灣新竹地方
法院民國100年8月18日裁定（100年度毒聲字第237號），提起抗
告，本院裁定如下：
    主  文
原裁定撤銷，發回臺灣新竹地方法院。
    理  由
一、原裁定意旨以：被告黃錫木基於施用第二級毒品甲基安非他
    命之犯意，先後於(1)民國100年4月23日21時許，在新竹市○
    ○○街81巷8號7樓之4租屋處內，施用第二級毒品甲基安非
    他命1次，為警於同年月26日凌晨1時許，在新竹市○○○街
    11號2樓前查獲；(2)100年5月24日凌晨1時至2時許，在上開
    租屋處再行施用第二級毒品甲基安非他命1次，為警於同年
    月25日10時10分許，在上開租屋處查獲。前揭事實，經被告
    自白不諱，且其親自採集之尿液經送驗結果皆呈安非他命、
    甲基安非他命陽性反應乙節，有正修科技大學超微量研究科
    技中心（下稱正修大學超微量研究中心）於100年5月12日、
    同年6月8日出具之原始編號「B-128」號、「B-180」號濫用
    藥物尿液檢驗報告、新竹市警察局毒品犯罪嫌疑人尿液採驗
    作業管制紀錄2份附卷可稽，被告上開施用第二級毒品甲基
    安非他命堪予認定，爰依毒品危害防制條例第20條第1項及
    觀察勒戒處分執行條例第3條第1項規定，聲請裁定將被告送
    勒戒處所觀察、勒戒等語。原審經審核全案卷證，認被告黃
    錫木施用第二級毒品犯行明確，聲請並無不合，應將被告送
    勒戒處所觀察、勒戒。
二、抗告意旨略以：抗告人即被告自始至終均未收到法院文件，
    抗告人於100年5月25日回家後，是第二分局打電話給抗告人
    叫抗告人去接傳票，抗告人即向該分局報到，並非如原裁定
    所述是在租屋處被查獲的，又100年4月23日這個案子正由檢
    察官執行緩起訴，請求撤銷原裁定云云。
三、按毒品危害防制條例對於施用第一、二級毒品者，認其係具
    有「病患性犯人」之特質，採行觀察、勒戒以戒除其身癮之
    措施。犯同條例第10條之罪者，依同條例第20條、第23條之
    規定，將其刑事處遇程序，區分為「初犯」及「五年內再犯
    」、「五年後再犯」。依其立法理由說明：「初犯」，始須
    經觀察、勒戒；經觀察、勒戒執行完畢釋放後，「五年內再
    犯」者，因其再犯率甚高，原實施之觀察、勒戒既已無法收
    其實效，應依法追訴。至於經觀察、勒戒執行完畢釋放後，
    「五年後再犯」者，前所實施之觀察、勒戒已足以遮斷其施
    用毒品之毒癮，為期自新及協助其斷除毒癮，仍適用「初犯
    」規定，先經觀察、勒戒之程序。於此，僅限於「初犯」及
    「五年後再犯」二種情形，始應先經觀察、勒戒程序。另毒
    品危害防制條例第24條規定本法第20條第1項及第23條第2項
    之程序，於檢察官先依刑事訴訟法第253條之1第1項、第253
    條之2之規定，為附命完成戒癮治療之緩起訴處分時，或於
    少年法院（地方法院少年法庭）認以依少年事件處理法程序
    處理時，不適用之（第1項）。前項緩起訴處分，經撤銷者
    ，檢察官應依法追訴（第2項）。係一般刑事訴訟程序之例
    外規定，屬刑事訴訟法第1條第1項規定之「其他法律所定之
    訴訟程序」。該第2項既規定，前項（第1項）緩起訴處分，
    經撤銷者，檢察官應依法追訴；即已明示施用毒品案件於撤
    銷緩起訴處分後之法律效果為「依法追訴」，而非適用刑事
    訴訟法第253條之3所定撤銷緩起訴處分後得「繼續偵查或起
    訴」規定，此乃因檢察官已依毒品危害防制條例第24條第1
    項為附命完成戒癮治療之緩起訴處分，被告事實上已接受等
    同「觀察、勒戒」之處遇，惟其竟未能履行該條件，自應於
    撤銷緩起訴處分後依法起訴，而無再次聲請法院裁定觀察、
    勒戒之必要（最高法院100年3月15日100年度第一次刑事庭
    會議決議意旨參照）。且依上開說明，97年4月30日修正公
    布之毒品危害防制條例第24條第1項之規定，對於「初犯」
    及「五年後再犯」毒癮治療方式，既採行「觀察、勒戒」與
    「緩起訴之戒癮治療」並行之雙軌模式；而後者係以社區醫
    療處遇替代監禁式治療，使衷心戒毒之施用毒品者得以繼續
    正常家庭與社會生活。為落實此項新戒毒刑事政策之執行，
    同條例第24條第2項並明定「前項緩起訴處分，經撤銷者，
    檢察官應依法追訴」，期以恩威並濟方式，使施用毒品者不
    能心存僥倖，藉此避免非監禁式治療機會之空窗期再犯，俾
    達成戒除毒癮之實際效果，故應認檢察官已依毒品危害防制
    條例第24條第1項為附命完成戒癮治療之緩起訴處分者，被
    告事實上已接受等同「觀察、勒戒」之處遇。循此法理，被
    告犯毒品危害防制條例第10條之罪，經檢察官先為附命完成
    戒癮治療之緩起訴處分後，五年內再犯同條之施用毒品罪者
    ，自無從再行適用同條例第20條第1項聲請法院裁定觀察、
    勒戒之處遇規定（最高法院99年度台上字第6037號判決意旨
    參照）。有關臺灣新竹地方法院檢察署（下稱新竹地檢署）
    戒癮治療緩起訴之現行流程如下：步驟一傳喚被告到庭，詢
    問是否參與戒癮治療，若同意，即請被告填具具結書、評估
    說明單（含同意書、迴文單、個案通報單），其中具結書一
    聯、迴文單及通報單命被告自行攜至毒危中心辦理報到手續
    ，再由該中心轉介至適當醫院進行評估。步驟二若被告未至
    毒危中心報到，或評估後認不適合接受戒癮治療，即這行聲
    請觀察勒戒或起訴（含聲請易判決）。步驟三若被告已至毒
    危中心報到，且評估通過（評估結果會通知新竹地檢署承辦
    之偵查股），則再行傳喚被告到庭，當庭諭知緩起訴應履行
    條件內容，再為緩起訴處分。
四、經查：
  (一)抗告人黃錫木於先100年4月23日21時許，在新竹市○○○街
    81巷8號7樓之4租屋處內；又於100年5月24日凌晨1時至2時
    許，在同上租屋處內。施用第二級毒品甲基安非他命各1次
    之犯行，業據被告於警詢及偵訊時坦承不諱，有警詢及偵訊
    筆錄在卷可佐（見100年度毒偵字第949號卷第6頁、第24頁
    、100年度偵字第1138號卷第4頁），而被告於100年4月26日
    下午5時45分許、100年5月25日晚上10時40分許在新竹市警
    察局第二分局親採封緘之尿液（檢體編號：B-128、B-180）
    經送正修大學超微量研究中心以氣相層析質譜儀（GC/MS）
    確認檢驗後，均呈安非他命、甲基安非他命陽性反應，有正
    修大學超微量中心於100年5月12日出具之原始編號「B-128
    」號及100年6月8日出具之原始編號「B-180」號濫用藥物尿
    液檢驗報告、新竹市警察局毒品犯罪嫌疑人尿液採驗作業管
    制紀錄2份在卷可稽（見100年度毒偵字第949號卷第8頁至第
    9頁、100年度偵字第1138號卷第7頁至第8頁），可見抗告人
    確有施用第二級毒品甲基安非他命之行為，以目前常用檢驗
    尿液中是否含有毒品反應之方法，有免疫學分析法和層析法
    兩類，尿液初步檢驗採免疫學分析法，由於該分析法對結構
    類似之成分，亦可能產生反應，故初步檢驗呈陽性反應者，
    須採用另一種不同分析原理之檢驗方法進行確認，經行政院
    衛生署認可之檢驗機構採用氣相層析質譜儀（GC/MS）分析
    法。以氣相層析質譜儀分析法進行確認者，均不致產生偽陽
    性反應，有行政院衛生署管制藥品管理局92年6月20日管檢
    字第0920004713號函可供參照。本案抗告人之尿液既經正修
    大學超微量研究中心以氣相層析質譜儀分析法檢驗後，呈類
    安非他命、甲基安非他命陽性反應，應可排除假陽性之可能
    ，是以上開檢驗結果當足以認定為真實而堪予採信。堪認抗
    告人之自白與事實相符，足徵抗告人於前揭時、地非法施用
    第二級甲基毒品安非他命各1次之犯行，堪以認定。
  (二)又抗告人於100年4月26日經新北市政府警察局第二分局查獲
    後，移送新竹地檢署偵辦（偵查案號：100年度毒偵字第949
    號），新竹地檢署檢察官於100年6月21日訊問抗告人是否願
    意接受毒品轉介到戒癮機構接受評估、治療，抗告人表示願
    意，抗告人於同日簽署該署緩起訴處分同意參與毒品戒癮治
    療具結書及應遵守事項具結書，並由該署檢察官填載戒癮治
    療轉介單轉介至新中興醫院安排戒癮治療評估，經新中興醫
    院評估後於100年6月24日回覆適合戒癮治療，抗告人即於10
    0年7月11日、同年7月18日、同年7月25日、同年8月1日、同
    年8月8日、同年8月15日、同年8月22日、同年8月29日接受
    治療等情，此有100年6月21日偵訊筆錄、戒癮治療具結書及
    應遵守事項具結書、介癮治療轉介單/回覆單，新中興醫院
    100年6月24日興一總字第10000 64號函及轉介接受替代治療
    評估迴文單、國軍新竹地區醫院附設民眾服務處100年9月1
    日醫桃新民字第1000000424號函及抗告人接受心理治療成效
    迴文單在卷可稽。嗣抗告人經新竹地檢署再次傳喚時（應到
    期日100年7月12日，須當庭諭知緩起訴條件），卻未到庭，
    致新竹地檢署未能依戒癮治療緩起訴流程諭知緩起訴應履行
    之條件內容，再為緩起訴處分，然抗告人已多次按期至醫院
    接受治療，抗告人雖未經緩起訴處分，但抗告人之上開戒癮
    治療是否等同觀察、勒戒之處遇？抗告人是否戒癮治療完畢
    符合毒品危害防制條例第20條之1第1項第5款「因發現確實
    之新證據足認受觀察、勒戒或強制戒治處分之人，應不施以
    觀察、勒戒或強制戒治者」之規定？非無推敲研求之餘地，
    則抗告人既經戒癮治療機構評估適合戒癮治療，檢察官竟又
    向法院聲請觀察、勒戒，是否妥適，並非無再行審酌之處，
    抗告意旨執此指摘原裁定不當，要非全無理由，爰將原裁定
    撤銷，發回原法院詳加調查，更為妥適之裁定。
四、據上論斷，應依刑事訴訟法第413條，裁定如主文。
中    華    民    國   100    年    10    月    11    日
                  刑事第十一庭  審判長法  官  許宗和
                                      法  官  趙功恆
                                      法  官  潘進柳
以上正本證明與原本無異。
不得再抗告。
                                      書記官  任正人
中    華    民    國   100    年    10    月    11    日